【裁判字號】    97,台上,823
【裁判日期】    970424
【裁判案由】    請求分割共有物
【裁判全文】
最高法院民事判決              九十七年度台上字第八二三號
上  訴  人  甲○○
訴訟代理人  周德壎律師
被 上訴 人  乙○○
上列當事人間請求分割共有物事件，上訴人對於中華民國九十六
年十二月四日台灣高等法院第二審判決（九十六年度上字第五九
八號），提起上訴，本院判決如下：
    主  文
原判決廢棄，發回台灣高等法院。
    理  由
本件上訴人起訴主張：坐落新竹縣關西鎮○○○段七一之一號、
地目田、面積八六○二平方公尺土地（下稱系爭土地），原係伊
之被繼承人范運喜與他人共有，應有部分三分之一。民國五十五
年一月二十八日伊與伊兄即被告范乾相（於第一審訴訟進行中死
亡，由被上訴人承受訴訟）及其他兄弟訂立分耕協議書，范乾相
即使用第一審判決附圖（複丈日期九十四年一月十日，下稱附圖
）所示甲案部分之土地（下稱甲案土地），伊則於七十五年間向
系爭土地其餘共有人買受應有部分三分之二，並使用系爭土地其
餘部分。嗣范運喜死亡，八十二年四月間即依范乾相使用系爭土
地之面積辦理繼承登記，由范乾相取得應有部分三千分之五八二
，伊連同買受部分共取得應有部分五百分之四○三。共有人間就
系爭土地並無不分割之特約，依其使用目的，亦無不能分割之情
形，惟無法協議分割等情，爰求為原物分割之判決。
被上訴人則以：甲案土地對外通行不便，應依第一審判決附圖Ｄ
案（下稱Ｄ案）方式分割，始屬公允等語，資為抗辯。
原審維持第一審所為原物分割之判決，駁回上訴人之上訴，無非
以：系爭土地為兩造共有，依其使用目的並無不能分割之情事，
兩造亦無不分割之約定，迄未達成協議分割，上訴人請求裁判分
割，自無不合。上訴人雖主張應依共有人向來使用情形分割，即
將甲案土地分歸被上訴人取得，或採第一審判決附圖Ａ、Ｂ案方
式分割云云，惟查系爭土地北面以竹林及坡崁為界，西面臨老社
寮鄉鄉南往玉山、北通關西鎮，南面臨未登錄地，現況舖
設寬約一米之水泥路面，路面兩旁為高約七十公分之排水溝，東
面與未登錄地相鄰，無明顯界線，同段四八、四九號土地與系爭
土地及未登錄地相鄰部分舖有私設柏油農路，對外連接前開老社
寮鄉道○○路口以鐵門封閉。系爭土地除甲案土地由被上訴人分
管外，其餘由上訴人分管；上訴人分管部分，於附圖Ｂ部分土地
上有鋼架鐵皮磚造平房一間，Ｃ部分為磚造水泥瓦平房，並以磚
造圍牆與房屋相連圍成Ａ部分，其餘則種植樹苗。而上訴人與范
乾相及其餘兄弟雖於五十五年間立有分耕協議書，被上訴人亦不
否認兩造依附圖所示使用土地，惟裁判分割共有物，如採原物分
割者，法院僅須斟酌共有物之性質及其經濟效用，作公平合理之
分配即可，各共有人在分割前之使用狀況，固應加以考量，惟共
有物若依分管現狀分割，顯失公平或不合經濟利益者，法院不受
該分管契約拘束。如按分管現狀為分割，則被上訴人所分得之土
地勢必形成袋地，其上方雖有其他地主所私設之柏油農路，惟出
口處設有鐵門關閉，且無論是國有之未登錄地，或舖設柏油路面
之既成道路，均屬他人之土地，即使平日供民眾通行無阻，亦難
保將來不致有糾紛。又南面之未登錄地現況為寬約一米之水泥路
面，雖得連接至老社寮鄉道○○路面寬僅一米，且兩旁為高約七
十公分之排水溝，耕耘機出入不易又危險，顯不利農作。況面臨
道路的土地較有價值，為眾所周知之事實，兩造均爭取面臨道路
部分，而依上訴人之方案分割，被上訴人分得之土地均未面臨道
路，縱非屬袋地，亦失公允，足見依分管現狀分割，顯失公平且
不合經濟利益；Ｂ案之分割方案，亦不能解決被上訴人對外聯絡
之問題。斟酌上情，宜採Ｄ案所示之分割方案，即以上訴人現居
住使用之房屋圍牆為界，按被上訴人應有部分，割出面積一六六
九平方公尺之面臨老社寮鄉道之方形土地，分歸被上訴人取得，
其餘面積六九三三平方公尺土地分歸上訴人取得，以兼顧各共有
人之利益等詞，為其判斷之基礎。
惟按定共有物分割之方法，固可由法院自由裁量，但亦須以其方
法適當者為限。查系爭土地為田地，供耕作使用，被上訴人之被
繼承人范乾相自五十五年間起即使用坐落東側之長方形土地，上
訴人則使用西側土地，此為原審確認之事實；上訴人使用部分並
與其所有之同段七一、七二之一號土地相連（見一審卷(一)六九、
九四頁土地登記簿謄本）。依系爭土地使用現狀，共有人使用之
土地地形均完整，上訴人尤得大片利用土地，均有利於農耕；而
採Ｄ案方式分割，被上訴人分得之土地固方正完整，面臨道路，
但其分得坐落系爭土地西側中央，上訴人分得之土地因而呈環狀
，有無損及田地之利用及價值？依現狀或依Ｄ案方式分割，何者
較具經濟利益，自值斟酌。且上訴人指依Ｄ案方式分割，其弊端
有「系爭土地地勢由東往西降，被上訴人分得之土地無任何水源
」、「伊大片土地中間屬被上訴人所有，造成土地曲折與不完整
，不利於農業機械耕作」、「原南北向之田埂須變更為東西向，
且須重新整地」、「相鄰同段七一號土地為伊所有，被上訴人分
得Ｄ部分，伊即無法有效利用該七一號土地；另Ｄ部分土地臨道
路之同段七一之七號土地為伊與他人共有，其後將造成通行糾紛
。系爭土地與七一號土地間之未登錄地，伊已繼續耕作使用數十
年，Ｄ部分土地分歸被上訴人，侵害伊長期使用該未登錄地之利
益」等語（見原審卷四六、四七頁），原審未予斟酌審究，亦嫌
疏略。又原審採Ｄ案方式分割，無非係以甲案土地屬袋地為由，
惟范乾相自五十五年間起即於該處耕作，數十年來如何出入？原
審謂依現狀分割，被上訴人分得之土地勢必形成袋地云云，與事
實是否相符？而該土地周圍既有供通行之未登錄地或既成道路，
該通行道路倘已具公用地役關係，則能否謂其屬袋地，尤非無疑
。原審未遑細究，徒考量被上訴人通行利益，即遽採Ｄ案方式分
割，自屬可議。上訴論旨，執以指摘原判決不當，求予廢棄，非
無理由。又上訴人於原審主張「伊與范乾相及其餘兄弟於五十五
年一月二十八日書立分耕協議書後，即各自依協議履行。分耕協
議書之內容，乃先祖父及五房兒子邀請宗親當面協商作成，對於
各房所劃分得之田、炳、房屋等，均由抽籤決定，而後將各房所
分得之田、炳、房屋等記明於分耕協議書，且於第六條中明載俟
父母皆百年歸壽後，依各耕作之實際面積辦理繼承登記，各房不
得有異議或拒絕辦理登記手續。范運喜過世後，於八十二年間以
分割繼承方式辦理繼承登記，應分割予范乾相之土地及面積，因
當時土地法令限制無法辦理分割，乃以其耕作之位置及面積，計
算其應有部分比例，由其取得應有部分三千分之五八二，伊取得
應有部分三千分之四一八」等語（見原審卷七五至七六頁、九一
頁），則上訴人與原共有人范乾相間究僅成立分管契約，抑已成
立分割協議，即欠明瞭，此攸關上訴人得否請求裁判分割，案經
發回，宜併注意及之，附此敘明。
據上論結，本件上訴為有理由。依民事訴訟法第四百七十七條第
一項、第四百七十八條第二項，判決如主文。
中    華    民    國  九十七  年    四    月  二十四  日
                      最高法院民事第一庭
                          審判長法官  蕭  亨  國
                                法官  葉  勝  利
                                法官  高  孟  焄
                                法官  吳  麗  女
                                法官  黃  義  豐
      本件正本證明與原本無異
                                      書  記  官
中    華    民    國  九十七  年    五    月    八    日
                                                Ａ


司法院資訊處製作；財團法人民間司法改革基金會備份。
